【裁判字號】    93,苗簡,120
【裁判日期】    950127
【裁判案由】    拆屋還地
【裁判全文】
臺灣苗栗地方法院民事判決      93年度苗簡字第120號
原        告  丁○○
              乙○○
              癸○○○
              己○○
              壬○○
              湯為城
              庚○○
被        告  丙○○
訴 訟 代理人  張績寶律師
複  代 理 人  江文玉律師
              楊博任律師
被        告  戊○○
兼訴訟代理人  甲○○○
上列當事人間請求拆屋還地事件，本院於民國九十五年一月十九
日言詞辯論終結，玆判決如下：
    主  文
被告丙○○應將坐落於苗栗縣苗栗市○○○段第一○七之三及一
○七之八號土地上，如附圖（即苗栗縣苗栗地政事務所九十四年
十一月二十一日實測圖）所示之編號Ａ、Ｂ、Ｅ、Ｆ、Ｈ、Ｉ、
Ｌ、Ｎ部分，面積分別為二平方公尺、六點二二平方公尺、三平
方公尺、七點五八平方公尺、一平方公尺、二點八四平方公尺、
一平方公尺、五點一八平方公尺之地上物拆除，將該部分土地騰
空返還予全體共有人。
原告其餘之訴駁回。
訴訟費用由被告丙○○負擔。
本判決第一項，於原告以新台幣萬肆仟零柒拾柒元為被告丙○○供擔保後，得為假執行；被告丙○○得以新台幣壹拾萬貳仟貳
佰拾元為原告供擔保，而免為假執行。
原告其餘假執行之聲請駁回。
    事實及理由
壹、事實概要：
一、原告丁○○、乙○○主張略以：
（一）坐落於苗栗縣苗栗市○○○段第一○七之三、一○七之八
      、一○八之三二號等三筆土地（下稱系爭土地）及第一○
      七之五土地，本為兩造之父親湯協祥所有，嗣其於民國（
      下同）七十一年一月二十一日辭世後，由兩造共同繼承上
      開土地，目前由原告丁○○、乙○○、癸○○○、己○○
      、壬○○、湯為城（原告誤載為辛○○）、庚○○、及被
      告丙○○、戊○○、甲○○○等十人公同共有系爭土地之
      所有權。
（二）惟被告丙○○未經全體共有人同意，於七十五年至九十一
      年間，陸續在系爭土地上加蓋鋁板、石綿瓦屋、滾浪板屋
      及鴿舍等違建物，即如附圖（即苗栗縣苗栗地政事務所九
      十四年十一月二十一日實測圖）所示，門牌苗栗縣苗栗市
      ○○里○鄰○○街七十五巷八號、十號、十六號（門牌經
      多次整編）房屋之編號Ａ、Ｂ、Ｅ、Ｆ、Ｈ、Ｉ、Ｌ、Ｎ
      、Ｒ、Ｔ、Ｏ部分，面積分別為二平方公尺、六點二二平
      方公尺、三平方公尺、七點五八平方公尺、一平方公尺、
      二點八四平方公尺、一平方公尺、五點一八平方公尺、零
      點一五平方公尺、二平方公尺、四平方公尺之地上物，並
      無權占用多年。
（三）為此，依民法第七百六十七條及第八百二十一條規定，訴
      請被告丙○○應返還前揭所占用之土地。又被告戊○○、
      甲○○○同意被告丙○○占用系爭土地，併請求被告丙○○、戊○○、甲○○○應負連帶返還之責任。
二、原告癸○○○、己○○、壬○○、湯為城、庚○○未到庭陳
    述，亦未具狀表示任何意見。
三、被告丙○○抗辯略以：
（一）系爭土地為兩造共十人所公同共有，其法律關係需合一確
      定，不適用民法第八百二十一條規定，本件之當事人適格
      有欠缺。
（二）坐落於系爭土地上之房屋，乃先母賴連妹陪嫁現金所建造
      ，為其固有財產，兩造父母辭世前即於五十年十一月二日
      協議離婚，約定坐落苗栗鎮○○街上苗里門牌四十七、四
      十八號、四十九號、五十號等房屋（房屋稅牌號三三○七
      號）四間由先母賴連妹取回，四間房屋之敷地所有權亦轉
      給先母所有。先母則於七十三年十月三日向苗栗縣稅捐稽
      徵處辦理房屋所有權贈與被告丙○○，嗣後房屋門牌變更
      為苗栗縣苗栗市○○里○鄰○○街七十五巷八號、十號、
      十六號，是被告丙○○有前揭房屋之收益權，亦得為簡易
      之修繕或其他保存行為。
（三）為此，請求駁回原告之訴。
四、被告戊○○、甲○○○抗辯略以：系爭土地上之房屋乃先母
    贈與被告丙○○，而由被告丙○○占有使用多年，同意繼續
    由被告丙○○使用、收益，不同意追加為本件原告而共同起
    訴請求被告丙○○拆除房屋及返還土地。
貳、本院得心證之理由：
一、程序上理由：
（一）本件原告基於公同共有關係而拆屋還地，依最高法院二十
      九年上自第四九四號判例，排除民法第八百二十一條規定
      之適用，訴訟上具有合一確定之必要，是本件性質乃固有
      必要共同訴訟。按訴訟標的對於數人必須合一確定而應共
      同起訴，如其中一人或數人拒絕同為原告而無正當理由者
      ，法院得依原告聲請，以裁定命該未起訴之人於一定期間
      內追加為原告，逾期未追加者，視為已一同起訴，民事訴
      訟法第五十六條之一第一項定有明文。查原告丁○○、乙○○雖未與其他共有人共同起訴，當事人適格要件有欠缺
      ，惟本院依上開民事訴訟法第五十六條之一第一項規定，
      裁定命其他共有人於一定期間內追加為原告，惟共有人癸○○○、己○○、壬○○、辛○○、庚○○等五人逾期未
      追加亦未表示任何反對意見者，應視為已一同起訴。另共
      有人戊○○、甲○○○到場表示不同意追加為原告，且渠
      等主張被告丙○○有占用系爭土地之權利，與原告之訴訟
      地位相對立，則原告主張追加戊○○、甲○○○為被告，
      其應具適格之當事人地位，至於渠等是否復有拆屋還地之
      義務，則屬訴有無理由之問題，與當事人適格之問題有別
      。又依民事訴訟法第二百五十五條第一項第五款規定，訴
      訟標的對於數人必須合一確定時，得追加其原非當事人之
      人為當事人。從而，本件之當事人適格要件業經補正，自
      得為實體之審理、裁判。
（二）查原告起訴時請求返還者為系爭第一○七之三、一○七之
      八及一○八之三二號等三筆土地，嗣其追加請求同段第一
      ○七之五號土地，經被告丙○○當庭表達不同意，且該土
      地並未與前揭三筆土地相比鄰，土地上之建物材質亦有別
      ，顯非同時期興建之建物，其所有權、使用權之歸屬未必
      與系爭三筆土地相同，又經苗栗縣苗栗地政事務所到場實
      測，該第一○七之五號坐落之建物涉及相鄰之同段第一○
      八之十九號土地於重測後面積是否有增減，其請求之基礎
      事實與原訴尚有差異，從而，原告此部份之追加，於法不
      合。
（三）本件原告癸○○○、己○○、壬○○、湯為城、庚○○及
      被告戊○○、甲○○○經合法通知，均無正當理由未於最
      後言詞辯論期日到場，核無民事訴訟法第三百八十六條所
      列各款情形，爰依到場之原告丁○○、乙○○及被告丙○○之聲請，由其一造辯論而為判決。
二、實體上理由：
（一）查系爭第一○七之三、一○七之八及一○八之三二號等三
      筆土地，本為兩造之父親湯協祥所有，嗣其於七十一年一
      月二十一日辭世後，由兩造共同繼承系爭三筆土地，目前
      由原告丁○○、乙○○、癸○○○、己○○、壬○○、湯
      為城、庚○○、及被告丙○○、戊○○、甲○○○等十人
      公同共有系爭土地之所有權。如附圖所示坐落於系爭土地
      上之門牌苗栗縣苗栗市○○里○鄰○○街七十五巷八號、
      十號、十六號房屋，由被告丙○○單獨占有使用或出租收
      取租金多年。上情為兩造所不爭執，復有土地登記謄本、
      戶籍謄本可資參照，並經本院至現場履勘屬實，有勘驗筆
      錄、現場照片、現場簡圖等件附卷可稽，足堪認定。從而
      ，本件應為審酌之重點，乃被告丙○○是否有權占用系爭
      土地？
（二）按民法第八百二十八條規定，公同共有人之權利義務，依
      其公同關係所由規定之法律或契約定之，除前項之法律或
      契約另有規定外，公同共有物之處分，及其他之權利行使
      ，應得公同共有人全體之同意。被告辯稱坐落於系爭土地
      上之房屋，乃兩造先母賴連妹建造而贈與被告丙○○，且
      兩造先母基於協議離婚書而得以取得房屋基地之所有權等
      語，核與其所提出之離婚證明書雖相符，惟民法第七百五
      十八條規定，不動產物權，依法律行為而取得設定、喪失
      、及變更者，非經登記，不生效力，是兩造先母賴連妹仍
      非系爭土地之所有權人，其基於離婚協議書所取得之土地
      所有權移轉請求權，亦非當然得由被告丙○○繼受取得。
      再者，兩造父母嗣後又辦理結婚，此為兩造所不爭執，且
      遲至兩造先母賴連妹辭世時均未辦理土地所有權之移轉，
      則兩造父母復合後就土地產權移轉事宜是否已變更原離婚
      協議書之約定，非無疑義。換言之，被告丙○○母親賴連
      妹係占用基地之權源乃離婚協議書之約定，係基於債之關
      係而占有，依債權相對性原則，此債權債務關僅存於相對
      人即兩造父母之間，被告依贈與關係取得房屋所有權後，
      非當然得對房屋基地即系爭土地之公同共有人主張有權占
      有。復參酌被告丙○○於九十三年四月二日在履勘現場，
      自承其母僅贈與舊建物，未贈與系爭土地等語，從而，被
      告丙○○至多僅基於其先母賴連妹贈與房屋之關係，而取
      得原有房屋之所有權及使用權，非得據以對抗系爭土地之
      其他公同共有人，而另行擅自加蓋鋁板、石綿瓦屋、滾浪
      板屋及鴿舍等建物，即倘未經全體共有人之同意，非得擅
      自增建而行使使用收益權。
（三）又依本院於九十三年四月二日至現場履勘之實況，坐落於
      系爭土地上之門牌苗栗縣苗栗市○○里○鄰○○街七十五
      巷八號、十號、十六號房屋，分別由被告丙○○自行養鴿
      、出租供賣小吃及出租供作聚會所之用，其外觀為新穎之
      鐵皮屋頂及大型鐵捲門；如附圖所示八號房屋即鴿舍前段
      之編號Ａ、Ｂ部分，明顯與鴿舍後段之建物有別，其磚牆
      新舊程度、鐵皮屋頂顏色、鋼樑顏色、表面鏽蝕程度均不
      同，亦有新舊牆面之交接痕跡；如附圖所示十號房屋即小
      吃店前段之編號Ｅ、Ｆ、Ｈ、Ｉ部分，明顯與小吃店後段
      之建物有別，其磚牆新舊程度、鐵皮屋頂顏色均不同，仍
      殘留社寮街九十三巷六號之舊門牌；如附圖所示十六號即
      聚會所前段之編號Ｌ、Ｍ、Ｎ、Ｒ、Ｔ部分，明顯與聚會
      所後段之建物有別，其鐵皮屋頂新舊、顏色、鏽蝕程度均
      不同。上情有該日之勘驗筆錄、現場照片、現場簡圖可佐
      ，復經被告丙○○當場坦承係因道路之拓寬工程，而毀損
      部分舊有房屋，故增建上開建物等語，並有苗栗縣苗栗地
      政事務所派員於現場測量而繪製之九十四年十一月二十一
      日實測圖（即附圖）在卷可考，徵諸台灣高等法院台中分
      院檢察署九十二年度上聲議字第一一八一號處分書所載原
      告丁○○、乙○○、被告丙○○及工程人員徐傳壹陳述之
      房屋受損情節可參，另據台灣苗栗地方法院檢察署檢察官
      九十二年度偵字第一二八二號、第一六七六號不起訴處分
      書所載，被告丙○○自承其將苗栗市○○街九十三巷四、
      六、八、十號房屋之本國式平房屋頂、杉木支撐架改為烤
      漆浪板、鋼骨支架，並將廚房與中間隔牆拆除打通，廚房
      完全拆除改為鴿舍，修繕九十一號屋頂等語，堪信上開部
      分為被告丙○○所自行增建，並非其先母賴連妹所贈與之
      房屋。再者，被告丙○○所辯增建乃保存行為云云，核其
      所增建或保存標的為房屋，而非公同共有之土地，自無從
      認定為公同共有土地之保存行為，且對於公同共有土地之
      利用，乃使用收益權之行使，依據民法第八百二十八條第
      二項後段之規定，仍應得公同共有人之同意，非被告丙○○得以擅自增建並出租或使用。
（四）按當事人主張有利於己之事實者，就其事實有舉證之責任
      ，民事訴訟法第二百七十七條前段規定甚明，所謂舉證之
      責任，係指提出足供法院對其主張之事實，為有利認定之
      證據而言。核被告丙○○僅係受其先母贈與舊有房屋，並
      未受贈系爭土地之所有權，其對於房屋之所有權及使用權
      ，於房屋受有部分毀損時，該部分之權源即因標的物滅失
      而無從回復。否則，時下建材皆可耐用數十年或百年，倘
      得部分毀損又部分增建，則房屋所有人將無放任房屋全部
      毀損之可能，透過不斷之增建，則房屋所有人豈非得藉由
      增建房屋而永久無償占用土地？土地之公同共有人豈非永
      無使用土地之機會？疏非事理之平。被告丙○○就上開編
      號Ａ、Ｂ、Ｅ、Ｆ、Ｈ、Ｉ、Ｌ、Ｎ部分之增建建物，復
      未舉證證明有何合法占用之權利，則依民法第七百六十七
      條前段規定，所有人對於無權占有其所有物者，得請求返
      還之，原告請求被告丙○○應將坐落於苗栗縣苗栗市○○○段第一○七之三及一○七之八號土地上，門牌苗栗縣苗
      栗市○○街七十五巷八號、十號、十六號房屋如附圖所示
      之編號Ａ、Ｂ、Ｅ、Ｆ、Ｈ、Ｉ、Ｌ、Ｎ部分，面積分別
      為二平方公尺、六點二二平方公尺、三平方公尺、七點五
      八平方公尺、一平方公尺、二點八四平方公尺、一平方公
      尺、五點一八平方公尺之地上物拆除，將該部分土地騰空
      返還予全體共有人，為有理由，應予准許。
（五）如附圖所示系爭第一○八之三二號土地上之編號Ｏ建物，
      雖同為被告丙○○之增建建物，經其長期無權占用，惟此
      部份之占用面積僅為四平方公尺，難為有效之利用，相較
      於仰賴此部份為通行要道之同段一○八之九號土地，依土
      地登記簿謄本所載之面積高達二一二平方公尺，而被告丙○○為此筆土地之所有權人，此有土地登記謄本可稽，則
      被告丙○○就同段一○八之九號土地及其上建物之使用，
      據本院現場履勘之現況，端賴藉由編號Ｏ部分之土地，方
      得以與北方之社寮街道路先連接，別無其他適宜通行之途
      徑，則原告拆除此部份所受之利益顯然小於被告丙○○因
      拆除此部份所受之損害，對整體社會經濟之發展亦非有利
      。按權利之行使，不得違反公共利益，或以損害他人為主
      要目的，行使權利，履行義務，應依誠實及信用方法，民
      法第一百四十八條有規定可參。從而，原告訴請就此編號
      Ｏ部分拆屋還地，乃權利之濫用，為無理由，此部份應予
      駁回。
（六）參酌前述，被告戊○○、甲○○○非系爭土地上增建建物
      之所有人，無拆除房屋之權利，亦非系爭土地之占用人，
      客觀上無從履行返還土地之義務，縱使渠等同意由被告丙○○繼續占用土地，亦無從履行本件拆屋還地之請求。從
      而，原告併列上開二人為被告，請求渠等連帶履行拆屋還
      地之責任，為無理由，此部份應予駁回。
（七）兩造陳明願供擔保，聲請宣告假執行或免為假執行，經核
      原告勝訴部分，合於法律規定，爰分別酌定相當之擔保金
      額宣告之；原告其餘假執行之聲請，因訴之駁回而失所依
      據，不予准許。
（八）本件事證已臻明確，兩造其餘之主張及抗辯，不影響判決
      之結果，爰不一一論述。
（九）據上論斷，本件原告之訴為一部有理由、一部無理由，爰
      依民事訴訟法第八十五條第一項、第三百八十五條第一項
      前段、第三百九十條第二項、第三百九十二條第二項，判
      決如主文。
中    華    民    國    95    年    1     月    27    日
                   民事庭法  官  李麗萍
以上正本係照原本作成。
如對本判決上訴，須於判決送達後20日內向本院提出上訴狀。
                         書記官  蕭雅馨
中    華    民    國    95    年    1     月    27    日
附圖：苗栗縣苗栗地政事務所九十四年十一月二十一日實測圖


司法院資訊處製作；財團法人民間司法改革基金會備份。
